臺灣臺北地方法院刑事判決
110年度訴字第675號
公  訴  人  臺灣臺北地方檢察署檢察官
被      告  柯又華


                    居新北市○○區○○路0段000號00樓之0                        右側
選任辯護人  戴智權律師
上列被告因違反洗錢防制法等案件，經檢察官提起公訴（110年
度偵字第9306號），本院判決如下：
    主  文
柯又華無罪。
    理  由
一、公訴意旨略以：被告柯又華於民國109年4月間，加入真實姓
    名年籍不詳、臉書帳號「COLLINS YAP」、「MIKE」之人所
    組成3人以上，以實施詐欺為手段而具有持續性或牟利性之
    有結構性犯罪組織之詐欺集團（下稱本案詐欺集團），由被
    告提供其所有之銀行帳戶資料做為人頭帳戶，並依指自其帳
    戶提領贓款工作之車手。被告參與本案詐欺集團後，夥同「
    COLLINS YAP」、「MIKE」等真實姓名年籍不詳之詐騙集團成年
    成員，共同基於3人以上共同詐欺取財及洗錢之犯意聯絡，先
    由被告於109年4月9日前某不詳時間，將其所申設之遠東商
    業銀行帳號000-00000000000000號帳戶（下稱本案帳戶）提
    供予「MIKE」，作為匯入詐欺所得或其他不法所得款項之用
    ，再由本案詐騙集團成員偽以臉書帳號「COLLINS YAP」，
    於109年4月9日向告訴人呂媛琴佯稱：遺產官司打贏可拿回
    財產，但需繳納罰金等語，致告訴人陷於錯誤，於附表一所
    示之時間，匯款如附表一所示之金額至另案被告謝碧琴（另
    案經臺灣士林地方法院以110年度審金簡字第34號判決徒刑
    ，上訴後經同法院合議庭以110年度金簡上字第16號上訴駁
    回確定）所有之中國信託銀行帳號000-000000000000號帳戶
    （下稱謝碧琴中國信託帳戶），本案詐騙集團再於如附表二
    所示之匯款時間、匯款金額，自謝碧琴中國信託銀行帳戶匯
    入被告本案帳戶，被告續依「MIKE」指示於如附表二所示之
    提領時間、提領金額，將告訴人遭詐騙而輾轉匯入之款項全
    部提領一空，並在提領地點附近交予由「MIKE」所指定之詐
    欺集團其他成員，以此方式共同詐騙告訴人。嗣因告訴人發
    覺遭騙並報警處理，經警調閱相關銀行帳戶歷史交易明細比
    對追查後，始循線查悉上情。因認被告涉犯刑法第339條之4
    第1項第2款之三人以上共犯之加重詐欺取財、違反組織犯罪
    防制條例第3條第1項後段參與犯罪組織及洗錢防制法第2條
    第2款、洗錢防制法第14條第1項之普通洗錢等罪嫌等語。
二、按犯罪事實應依證據認定之，無證據不得認定犯罪事實；無
    證據能力、未經合法調查之證據，不得作為判斷之依據；不
    能證明被告犯罪或其行為不罰者，應諭知無罪之判決，刑事
    訴訟法第154條第2項、第155條第2項、第301條第1項分別定
    有明文。又認定不利於被告之事實，須依積極證據，苟積極
    證據不足為不利於被告事實之認定時，即應為有利被告之認
    定，更不必有何有利之證據（最高法院30年上字第816號判
    決意旨參照）。另事實之認定，應憑證據，如未能發現相當
    證據，或證據不足以證明，自不能以推測或擬制之方法，為
    裁判基礎；認定犯罪事實，所憑之證據，雖不以直接證據為
    限，間接證據亦包括在內，然無論直接或間接證據，其為訴
    訟上之證明，須於通常一般之人均不致於有所懷疑，而得確
    信其為真實之程度者，始得據之為有罪之認定，倘其證明尚
    未達到此一程度，而有合理性懷疑之存在時，即無從為有罪
    之認定（最高法院40年台上字第86號、76年台上字第4986號
    判決意旨參照）。又按刑事訴訟法第161條第1項亦規定，檢
    察官就被告犯罪事實，應負舉證責任，並指出證明之方法，
    是檢察官對於起訴之犯罪事實，應負提出證據及說服之實質
    舉證責任，倘其所提出之證據，不足為被告有罪之積極證明
    ，或其指出證明之方法，無從說服法院以形成被告有罪之心
    證，基於無罪推定之原則，自應為被告無罪判決之諭知（最
    高法院92年台上字第128號判決意旨參照）。
三、公訴意旨認被告涉犯上開罪嫌，無非係以被告之供述、告訴
    人於警詢之證述、被告及謝碧琴之銀行帳戶開戶資料、歷史
    交易明細、自動櫃員機交易明細、通訊軟體對話內容擷圖等
    證據，為其主要論據。
四、訊據被告固坦承有申設本案帳戶，並有於附表二所示之提領
    時間、金額自本案帳戶提領告訴人遭詐欺之款項，再交付他
    人之事實，惟堅詞否認有何加重詐欺、洗錢及參與犯罪組織
    之犯行，被告及其辯護人辯稱如下：
  ㈠被告辯稱：我只是提供帳戶給前男友SIMON ONEYEKA MICHAEL
    （下稱MICHAEL），我與MICHAEL是於106年認識，MICHAEL是
    奈及利亞籍人來臺從事二手車零件、家電、衣服買賣交易而
    需要貨款，但因為MICHAEL非臺灣人無臺灣的銀行帳戶，但M
    ICHAEL的姊姊會從奈及利亞貨款轉至臺灣，我就協助MICHAE
    L收款並提領給他去做二手車零件之買賣，我認為我收受跟
    提領轉交的錢是MICHAEL的貨款，我是直到案發才知道有人
    被騙等語。
  ㈡被告之辯護人則為其主張：
　⒈國人日常生活常有借用帳戶之情，尤其夫妻間互相借用帳戶
    更屬常見，是本件審酌被告有無詐欺、洗錢、參與犯罪組織
    主觀犯意為重要爭點，應為因此出借帳戶原因、主觀之認知
    。
　⒉假若被告有擔任「車手」參與本案犯行，最好的作法是不使
    用本人之帳戶，且本案詐得之款項乃先匯至謝碧琴之帳戶，
    被告大可使用謝碧琴中國信託帳戶之提款卡領錢，以避免檢
    警的追緝，何況一般詐欺集團案件為避免詐欺之贓款因被害
    人報案而列為警示帳戶而無法提領，會在詐欺款項入帳後立
    即提領，但本件被告提領的時間點已與入帳時間點相隔1日
    後才去提領，與一般詐欺集團車手之犯罪模式不同。
　⒊本案被告係因協助MICHAEL在臺之二手車相關零件出口交易，
    因而提供帳戶，且二手車相關零件出口至奈及利亞之商業模
    式，在臺灣已具有相當經濟規模，網路搜尋新聞均有相關報
    導，是本件被告提供帳戶乃係信任MICHAEL在臺從事國貿生
    意而提供幫助，並無詐欺、洗錢及參與犯罪組織之故意。
五、經查：
　㈠本案詐騙集團成員偽以臉書帳號「COLLINS YAP」於上開時間
    以上開方式詐騙告訴人，告訴人於附表一所示之時間匯款附
    表一所示之金額至謝碧琴中國信託帳戶，嗣經本案詐騙集團
    之不詳成員於如附表二所示之匯入時間匯入金額至本案帳戶
    ，被告再於附表二所示之提領時間提領款項，並交付他人等
    情，核與證人即告訴人、證人即另案被告謝碧琴證述情節大
    致相符（見偵9306卷第91至104頁、第55至59頁），並有本
    案帳戶開戶資料、交易明細、存摺影本、另案被告謝碧琴提
    供之通訊軟體對話擷圖、謝碧琴中國信託帳戶開戶資料、交
    易明細、告訴人提供之ATM交易明細、通訊軟體對話擷圖附
    卷可稽（見偵9306卷第21至45頁、61至63頁、65至83頁、第
    151至173頁、第151至173頁、本院訴字卷第171至192頁），
    是此部分之事實，首堪認定。
　㈡本案被告雖有聽從他人指示，於附表二所示之提領時間、金
    額提領告訴人遭詐騙之贓款，並交付他人之客觀事實，惟仍
    應視被告主觀上有無共同詐欺、洗錢及參與犯罪組織之不確
    定故意，使得認定被告有構成公訴意旨之犯行：
　⒈證人即被告前男友MICHAEL於本院到庭證稱：我於104年從奈
    及利亞至臺灣從事汽車零件業出口，商業模式是奈及利亞客
    戶會向我下單汽車零件，我便在臺灣收購汽車零件再出口至
    奈及利亞，貨款我會委由我在奈及利亞的姐姐協助，我於10
    7年9月間認識被告，姐姐會在奈及利亞購買美金後再匯入被
    告的帳戶，但因為有時候銀行會拒絕，我奈及利亞朋友的太
    太表示可以協助，因此就由他太太在臺灣的銀行帳戶匯款至
    被告帳戶，我朋友會在電話中跟通知我款項已匯入被告之帳
    戶，我就打電話向被告確認款項，並請被告提款後，相約見
    面將款項交付給我，我就再用這筆錢在臺灣購買汽車零件，
    我在臺灣從事汽車零件的生意我有跟被告說，包含如何把東
    西寄回非洲的事情，本案我請被告幫我提領的48萬4,000元
    也是同樣我用來買貨物所用，被證5的提單就是處理二手汽
    車零件出口用的提單等語（見本院訴字卷第57至71頁）。
　⒉觀諸被證5之臺灣海洋網聯船務代理股份有限公司（簡稱ONE
    公司）提單（見本院審訴字卷第113至114頁，下稱被證5提
    單）內容，運輸之貨物包含「USED TOYOTA VIOS」、「USED
     TOYOTA ALTIS」等物品，均係二手TOYOTA汽車之項目，且
    自臺北市出口運送至「LAGOS」（即拉各斯，為奈及利亞海
    港都市），另被證5提單經本院函詢ONE公司，該公司函覆被
    證5之提單號碼確為ONE公司所有之提單號碼，但無從確認其
    真偽等語，有ONE公司110年10月8日台灣海洋（管）第00000
    00000號函覆卷可參（本院訴字卷第215頁），審酌被證5提
    單雖經ONE公司表示無法確認真偽，惟上載之提單號碼確為
    該公司所有，應堪認定被證5提單為真。又勾稽上開證人MIC
    HAEL之證詞，並參以證人MICHAEL為奈及利亞籍人等情，亦
    有其護照影本在卷可查（見本院訴字卷第197頁），足認證
    人MICHAEL證稱有於我國從事二手車相關出口貿易至奈及利
    亞之生意等節，並非全然無據，是被告上開辯稱因其當時男
    友為奈及利亞人需臺灣之帳戶協助收受貨款之詞，尚非無稽
    。
　⒊現今詐欺集團之犯罪模式，詐欺集團成員為避免檢警自帳戶
    來源回溯追查出真正身分，往往以他人帳戶供作詐得款項出
    入之帳戶，且詐欺集團成員為避免所詐款項未能立即提領，
    一旦遭被害人發現遭騙報案，該帳戶即將成警示帳戶，匯入
    款項因遭圈存、凍結而無法提領，導致詐欺款項付諸流水，
    因此多會當詐欺款項匯入提領帳戶後，立即提領之。惟觀諸
    本案詐欺贓款之金流，告訴人受騙後匯款至謝碧琴中國信託
    帳戶，再從謝碧琴中國信託帳戶匯入本案帳戶，被告均相隔
    長達1日之期間始為提領，甚至附表二編號3、4之款項，更
    是相隔2至3日始提領完畢，已與前揭一般詐欺車手之提領贓
    款模式有異。又證人MICHAEL於本院證稱：我曾經與被告說
    過直接將帳戶交給我保管使用，但被告跟我說沒必要等語（
    見本院訴字卷第71頁），可見被告並無將本案帳戶直接交付
    予他人使用，本案帳戶仍是持續由被告管領使用，此與一般
    故意提供帳戶給詐騙集團使用者迥異，何況若被告有詐欺、
    洗錢或參與犯罪組織之不確定故意，更無必要以自己所有之
    帳戶收受、提領款項後再交付予MICHAEL，增加自己遭到檢
    警追查之風險，大可使用其他人頭帳戶收受款項再為提領，
    甚至本案被告逕以使用謝碧琴中國信託帳戶提款即可。退而
    言之，倘被告有參與本案犯行，並以本案帳戶作為收受詐欺
    款項之工具，則被告為避免詐欺款項因被害人報案而凍結本
    案帳戶，當可立即至銀行臨櫃提領附表二編號3、4之大額款
    項，殊無必要受限於每日ATM提領上限，分批多日使用ATM提
    領完畢之理。從而，本案被告提供自己申設之帳戶提領款項
    之行為，均與一般詐欺集團車手之犯罪模式迥然不同，被告
    主觀上是否存有上開罪名之不確定故意一節，仍屬有疑。
　⒋此外，證人MICHAEL於偵查中雖從未經警詢問或到庭具結作證
    ，直至起訴後始至本院到庭具結作證，惟據被告所提出與證
    人MICHAEL交往期間之照片（見本院訴字卷第369至373頁）
    ，被告於106年9月起即與證人MICHAEL有親密之情侶合照，
    可徵被告與證人MICHAEL間有於106年9月起開始交往，而本
    案告訴人乃於109年4月起遭「COLLINS YAP」詐騙，衡諸常
    理，被告應無需為佈局109年4月之詐騙行為，而於3年前即1
    06年開始營造其與證人MICHAEL間交往之證據，應可排除被
    告為脫免罪責而隨意尋找證人到庭作證之可能性，是被告辯
    稱其係依證人MICHAEL指示收受、提領款項，而該等款項其
    信任為證人MICHAEL在臺灣做二手車零件交易的貨款之情節
    ，尚非虛妄。是本案實難僅憑被告有收受、提領款項並交付
    他人之客觀行為，遽以推斷被告主觀上有加重詐欺、洗錢及
    參與犯罪組織之不確定故意。檢察官復未能提出其他足以嚴
    格證明被告主觀犯意之積極證據，基於罪疑利益歸於被告之
    原則，自難遽認被告有上開犯行。
六、綜上所述，被告雖擅自提供自身帳戶供他人使用，造成告訴
    人受詐騙之款項匯入本案帳戶，進而造成告訴人受有損失，
    容有輕率、疏忽之處，但本案並不能排除被告係信任其交往
    對象之工作而協助收受、提領款項之可能性，則客觀上雖然
    遭詐騙集團利用而使告訴人受騙款項交予他人，但依卷存證
    據，尚無法使本院就被告被訴罪嫌，形成毫無合理懷疑之心
    證，揆諸首揭說明，應為無罪之諭知。
七、退併辦部分：
　  本案既經本院諭知無罪判決，則檢察官另以110年度偵字第1
    9937號、110年度偵字第32064號移送併辦部分，本院自無從
    併案加以審理，應退回由檢察官另為適法之處理，附此敘明
    。
八、證人MICHAEL於本院證述內容存有諸多疑點，包含其收受告
    訴人遭詐欺之款項，卻證稱該部分款項係奈及利亞姐姐、友
    人所匯，且證人MICHAEL在臺收入僅有從事二手車零件交易
    ，1年2次，1次收入約15萬元等說法（見本院訴字卷第65至6
    9頁），顯有可疑，則證人MICHAEL是否雖有在臺從事二手車
    零件交易出口外，另有涉及本案詐騙告訴人之行為，此部分
    請檢察官斟酌並為適法之處理，併此敘明。
據上論斷，應依刑事訴訟法第301條第1項前段，判決如主文。
本案經檢察官鄭東峯提起公訴，檢察官王巧玲到庭執行職務。
中　　華　　民　　國　　111 　年　　5 　　月　　31　　日
　　　　　　　　　刑事第二庭  審判長法　官  林秋宜
                                    法　官　曾正龍
　　　　　　　　　　　　　　　      法　官　黃靖崴
以上正本證明與原本無異。如不服本判決應於收受送達後20日內
向本院提出上訴書狀，並應敘述具體理由；其未敘述上訴理由者
，應於上訴期間屆滿後20日內向本院補提理由書（均須按他造當
事人之人數附繕本）「切勿逕送上級法院」。告訴人或被害人如
對於本判決不服者，應具備理由請求檢察官上訴，其上訴期間之
計算係以檢察官收受判決正本之日期為準。
                                    書記官  阮弘毅
中　　華　　民　　國　　111 　年　　6 　　月　　2 　　日
附表一（告訴人匯款至謝碧琴中國信託帳戶之時間及金額）：
編號 匯款時間 匯款金額（新臺幣） 1 於109年4月9日下午1時22分許 3萬元 2 於109年4月9日下午1時26分許 3萬元 3 於109年4月9日下午1時34分許 3萬元 4 於109年4月9日下午2時4分許 3萬元 5 於109年4月9日下午2時14分許 3萬元 6 於109年4月9日下午2時52分許 3萬元 7 於109年4月9日下午3時3分許 3萬元 8 於109年4月9日下午3時11分許 3萬元 9 於109年4月9日下午3時25分許 3萬元 10 於109年4月9日下午5時14分許 3萬元 11 於109年4月9日下午5時31分許 3萬元 12 於109年4月10日上午9時23分許 3萬元 13 於109年4月10日上午9時26分許 9,700元 14 於109年4月17日下午4時29分許 3萬元 15 於109年4月17日下午4時46分許 3萬元 16 於109年4月17日下午4時49分許 3萬元 17 於109年4月17日下午4時56分許 2萬4,000元 共計：48萬3,700元   
附表二（謝碧琴中國信託帳戶匯款至本案帳戶之時間、金額以及
被告提領時間、金額）：
編號 匯入時間 匯入金額 （新臺幣） 被告提領時間及金額（新臺幣） 1 109年4月10日上午9時14分許 5萬元 109年4月11日自ATM提領2萬元5次，共10萬元： 　⑴中午12時0分29秒提領2萬元 　⑵中午12時1分28秒提領2萬元 　⑶中午12時2分5秒提領2萬元 　⑷中午12時2分40秒提領2萬元 　⑸中午12時3分14秒提領2萬元  2 109年4月10日上午9時18分許 5萬元  3 109年4月11日凌晨3時8分許 27萬元 ⒈109年4月12日自ATM提領2萬元5次，共10萬元： 　⑴下午6時35分22秒提領2萬元 　⑵下午6時36分4秒提領2萬元 　⑶下午6時36分48秒提領2萬元 　⑷下午6時37分29秒提領2萬元 　⑸下午6時38分10秒提領2萬元 ⒉109年4月13日自ATM提領2萬元5次，共10萬元： 　⑴上午8時40分42秒提領2萬元 　⑵上午8時41分23秒提領2萬元 　⑶上午8時42分4秒提領2萬元 　⑷上午8時42分43秒提領2萬元 　⑸上午8時43分34秒提領2萬元 ⒊109年4月14日自ATM提領2萬元5次，共10萬元： 　⑴下午8時47分31秒提領2萬元 　⑵下午8時48分1秒提領2萬元 　⑶下午8時48分58秒提領1萬元 4 109年4月17日下午6時4分許 11萬4,000元 ⒈109年4月18日自ATM提領2萬元5次，共10萬元： 　⑴上午11時29分36分提領2萬元 　⑵上午11時30分8秒提領2萬元 　⑶上午11時30分38秒提領2萬元 　⑷上午11時31分10秒提領2萬元 　⑸上午11時31分41秒提領2萬元 ⒉109年4月20日自ATM提領1萬4,000元1次：   上午8時33分23秒提領1萬4,000元 共計  48萬4,000元 48萬4,000元